臺灣花蓮地方法院刑事判決
111年度簡上字第10號
上  訴  人  臺灣花蓮地方檢察署檢察官
被      告  彭玉金


上列上訴人因被告詐欺案件，不服本院中華民國111年2月25日11
0年度簡字第70號第一審刑事簡易判決（原起訴案號：臺灣花蓮
地方檢察署110年度偵字第1099號），提起上訴，本院管轄之第
二審合議庭判決如下：
    主  文
原判決撤銷。
彭玉金共同犯洗錢防制法第十四條第一項之洗錢罪，處有期徒刑
貳月，併科罰金新臺幣伍仟元，罰金如易服勞役，以新臺幣壹仟
元折算壹日。緩刑貳年。
    事  實
一、彭玉金於民國109年5月間透過通訊軟體「LINE」認識真實姓
    名年籍不詳、綽號「Daniel Lee」之成年人，後於109年12
    初「Daniel Lee」央求彭玉金提供金融行庫存款帳戶供人匯
    款，再協助提領款項、購買比特幣，復轉匯至「Daniel Lee
    」指定之比特幣錢包。彭玉金可預見將金融存款帳戶提供予
    人使用並為人提領來路不明之款項，可能幫助他人從事詐欺
    取財等犯罪，亦使詐騙集團成員得以掩飾、隱匿詐欺所得去
    向，竟仍不違背其本意，與「Daniel Lee」共同意圖為自己
    不法之所有，基於詐欺取財及洗錢之犯意聯絡，提供所申設
    之中華郵政股份有限公司帳號000-00000000000000號存款帳
    戶(下稱郵局帳戶)予「Daniel Lee」，嗣「Daniel Lee」所
    屬詐騙集團成員於109年12月15日前某日，以通訊軟體「LIN
    E」向林清雲佯稱：欲贈與禮品，惟須繳納關務規費云云，
    致林清雲陷於錯誤，接續於109年12月15日上午7時48分、8
    時23分許，匯款新臺幣(下同)50,000元、37,500元（共計87
    ,500元）至彭玉金上開帳戶。再由彭玉金於同日依「Daniel
     Lee」指示提領上開款項購買比特幣，復存入「Daniel Lee
    」指定之比特幣錢包，以此等方式掩飾詐欺犯罪所得。
二、案經林清雲訴由花蓮縣警察局吉安分局報告臺灣花蓮地方檢
    察署檢察官偵查起訴。
    理  由
壹、程序部分
　　按被告以外之人於審判外之言詞或書面陳述，除法律有規定
    者外，不得作為證據，刑事訴訟法第159條第1項定有明文。
    惟被告以外之人於審判外之陳述，雖不符刑事訴訟法第159
    條之1至第159條之4規定，但經當事人於審判程序同意作為
    證據，法院審酌該言詞陳述或書面陳述作成時之情況，認為
    適當者，亦得為證據，刑事訴訟法第159條之5第1項亦有明
    文。本判決下列所引用被告彭玉金以外之人於審判外之陳述
    ，被告於本院準備程序均表示無意見而不予爭執，迄至言詞
    辯論終結前亦未再聲明異議，本院審酌前開證據資料製作時
    之情況，尚無違法不當及證明力明顯過低之瑕疵，亦認為以
    之作為證據應屬適當，揆諸上開規定，堪認有證據能力。其
    餘認定本案犯罪事實之非供述證據，尚查無違反法定程序取
    得之情，依刑事訴訟法第158條之4規定反面解釋，亦具證據
    能力。
貳、實體部分
一、認定犯罪事實所憑之理由及證據
　　上揭犯罪事實，業據被告彭玉金於本院準備程序、審理程序
    均坦承不諱(本院簡上卷第45頁、第71頁)，核與證人即告訴
    人林清雲、證人顏文益於警詢之陳述大致相符(警卷第51至5
    3頁、第55至57頁)，並有被告郵局帳戶開戶資料及交易明細
    、被告購買比特幣資料、被告與「Daniel Lee」對話紀錄、
    被告臨櫃提款照片(警卷第15至23頁、第25頁、第26至38頁
    、第39至41頁、第43至45頁)，告訴人林清雲提供之對話紀
    錄、轉帳紀錄、宜蘭縣政府警察局蘇澳分局馬賽派出所受理
    刑事案件報案三聯單、受理各類案件紀錄表、受理詐騙帳戶
    通報警示簡便格式表、陳報單、金融機構聯防機制通報單(
    警卷第61至67頁、第68至69頁、第75至77頁、第81至83頁、
    第89頁)存卷可佐，足認被告自白與事實相符，其犯行堪以
    認定，應依法論科。
二、論罪科刑：
（一）按洗錢防制法之立法目的，依同法第1條規定，係在於防
      範及制止因特定犯罪所得之不法財物或財產上利益，藉由
      洗錢行為（例如經由各種金融機構或其他交易管道），使
      其形式上轉換成為合法來源，以掩飾或切斷其財產或財產
      上利益來源與犯罪之關聯性，而藉以逃避追訴、處罰。準
      此以觀，洗錢防制法洗錢罪之成立，除行為人在客觀上有
      掩飾或隱匿因特定犯罪所得財產或財產上利益之具體作為
      外，尚須行為人主觀上具有掩飾或隱匿其財產或利益來源
      與犯罪之關聯性，使其來源形式上合法化，以逃避國家追
      訴、處罰之犯罪意思，始克相當。倘能證明人頭帳戶內之
      資金係前置之特定犯罪所得，即應逕以一般洗錢罪論處，
      例如詐騙集團向被害人施用詐術後，為隱匿其詐欺所得財
      物之去向，而令被害人將其款項轉入該集團所持有、使用
      之人頭帳戶，並由該集團所屬之車手前往提領詐欺所得款
      項得逞，檢察官如能證明該帳戶內之資金係本案詐欺之特
      定犯罪所得，即已該當於洗錢防制法第14條第1項之一般
      洗錢罪，倘行為人意圖掩飾或隱匿特定犯罪所得來源，而
      將特定犯罪所得直接消費處分，甚或交予其他共同正犯，
      而由共同正犯以虛假交易外觀掩飾不法金流移動，即難認
      單純犯罪後處分贓物之行為，應仍構成洗錢防制法第2條
      之洗錢行為（最高法院108年度台上字第1744號判決意旨
      參照）。查被告提供郵局帳戶予「Daniel Lee」，告訴人
      林清雲因遭詐騙而將款項匯入該帳戶後，被告再依指示領
      出款項購買比特幣後存入「Daniel Lee」之比特幣錢包，
      核其所為已足以隱匿、掩飾詐欺取財犯罪所得之本質、來
      源及去向，而屬洗錢防制法第2條第2款所規定之洗錢行為
      ，自應論以同法第14條之洗錢罪。
（二）核被告所為，係犯刑法第339條第1項之詐欺取財罪、洗錢
      防制法第14條第1項之一般洗錢罪。起訴意旨固認被告係
      犯刑法第339條第1項幫助詐欺取財罪嫌，惟被告於提供帳
      戶供真實姓名年籍不詳暱稱「Daniel Lee」之人使用後，
      繼而依「Daniel Lee」指示提款購買比特幣，已有為詐欺
      取財、洗錢犯行之構成要件行為，起訴書漏未敘及洗錢防
      制法第14條第1項之一般洗錢罪，惟此部分與檢察官起訴
      經本院判決有罪部分，有想像競合犯之裁判上一罪關係，
      為起訴效力所及，且經本院當庭告知被告此部分罪名（本
      院簡上卷第43頁、第67頁），尚無礙被告訴訟防禦權之行
      使，本院自應併予審理。
（三）被告與「Daniel Lee」就上開犯行，有犯意聯絡及行為分
      擔，應論以共同正犯。
（四）被告以一行為同時觸犯上開2罪名，為想像競合犯，從一
      重以一般洗錢罪論處。
（五）按洗錢防制法第16條第2項規定，犯前二條之罪，在偵查
      或審判中自白者，減輕其刑。查被告雖於偵訊中否認犯行
      ，然於本院準備、審理程序時，就其所犯一般洗錢罪犯行
      坦承不諱，爰依洗錢防制法第16條第2項規定，減輕其刑
      。
三、撤銷改判之理由：
（一）原審以被告犯罪事證明確，予以論罪科刑，固非無見，惟
      原判決漏未論及被告涉犯洗錢防制法第14條第1項之洗錢
      犯行，容有未洽，檢察官以此為由提起上訴，為有理由，
      自應由本院將原審判決予以撤銷改判。
（二）爰審酌被告提供本案帳戶予不詳詐騙集團成員而遂行詐欺
      犯行，且製造金流斷點，掩飾詐欺犯罪所得去向，破壞社
      會治安與金融秩序，並造成告訴人林清雲受有財產上之損
      害，所為實屬不該；惟念被告犯後終能坦承犯行，並賠償
      告訴人林清雲3萬元，告訴人林清雲表示不再追究被告犯
      行(本院簡上卷第63頁)；兼衡被告於整體詐欺犯罪中係擔
      任車手提款之尾端角色，非處於詐欺犯罪組織之核心地位
      ，參與程度有別；被告自陳國中畢業，智識程度不高，目
      前從事做便當之工作，月收入約3萬元，無須扶養親屬之
      生活狀況（本院簡上卷第72頁）等一切情狀，量處如主文
      第二項所示之刑，並就罰金部分諭知易服勞役之折算標準
      。
四、緩刑
　　被告未曾因故意犯罪而受有期徒刑以上刑之宣告確定，有臺
    灣高等法院被告前案紀錄表在卷為憑，考量被告坦承犯行，
    且賠償告訴人林清雲3萬元，告訴人林清雲亦表示不再追究
    ，堪認被告經此偵、審程序及刑之宣告後，當已知所警惕反
    省，信無再犯之虞，故認被告經宣告之刑以暫不執行為適當
    ，爰依刑法第74條第1項第1款規定，宣告如主文第二項所示
    之緩刑期間，以啟自新。
五、沒收：
　　被告提供前揭郵局帳戶予詐騙集團成年成員使用並協助領款
    之犯行，卷內並無事證證明該詐騙集團有許以對價或報酬，
    亦無證據證明被告自上開犯行取得任何利益，顯見被告未因
    此犯行而獲得犯罪所得，自無從宣告沒收；另被告提供該詐
    騙集團成年成員所使用之郵局帳戶，並未扣案，審諸本案帳
    戶已列為警示帳戶無法使用，持以詐騙之人已難再行利用，
    欠缺刑法上之重要性，爰不為沒收之諭知，附此敘明。
六、退併辦之說明：
（一）臺灣花蓮地方檢察署檢察官111年偵字第1123號移送併辦
      意旨略以：被告可預見所領取之款項，有可能係詐騙之不
      法所得，仍意圖為自己不法之所有，與「Daniel Lee」所
      屬詐騙集團成員共同基於詐欺取財之犯意聯絡及行為分擔
      ，同意「Daniel Lee」所請，提供其向郵局帳戶供他人匯
      款，嗣「Daniel Lee」所屬詐騙集團成員，於109年12月1
      0日前某時，透過LINE向告訴人王麗容聯繫，並佯稱欲贈
      送禮物，惟因貨物須繳納清關費用等為由，要求王麗容先
      行付款，使告訴人王麗容陷於錯誤，依指示於109年12月1
      0日13時53分許，以臨櫃匯款方式匯入新臺幣（下同）8萬
      4,700元至被告上開郵局帳戶內，再由被告於同日依「Dan
      iel Lee」指示提領上開詐騙款項，並購買比特幣轉匯至
      「Daniel Lee」指定之比特幣錢包。因認被告此部分係犯
      係犯刑法第30條第1項前段、第339條第1項幫助詐欺取財
      罪嫌，且與本案犯罪事實惟同一交付帳戶行為而有想像競
      合犯關係等語。
（二）按本案被告所為係詐欺取財罪、一般洗錢罪，而非僅止於
      提供帳戶之幫助犯，而詐欺取財罪、一般洗錢罪之罪數計
      算應依遭受詐騙之被害人數定之，蓋就不同被害人所犯之
      詐欺取財及洗錢行為，受侵害之財產監督權係歸屬各自之
      權利主體，自應分論併罰，併辦意旨認被告對告訴人王麗
      容所為詐欺犯行該當幫助詐欺取財罪論處，實不無疑義，
      且與被告本案共同詐騙告訴人林清雲之本案犯罪事實，侵
      害之財產法益各不相同，犯罪時間亦明顯可區分，並不具
      備時間或空間上之重疊關係，二者不具裁判上一罪關係，
      即非本案起訴效力所及，本院無從併予審究，應退回由檢
      察官另為適法之處理。
七、按簡易判決處刑之案件，經法院認為有刑事訴訟法第451條
    之1第4項但書之情形者，應適用通常訴訟程序審判之；法院
    認定之犯罪事實顯然與檢察官據以求處罪刑之事實不符，或
    於審判中發現其他裁判上一罪之犯罪事實，足認檢察官之求
    刑顯不適當者，全案應依通常程序辦理之，刑事訴訟法第45
    1條之1第4項但書第2款、第452條定有明文；且對於簡易判
    決之上訴，準用刑事訴訟法第三編第一章及第二章之規定，
    管轄第二審之地方法院合議庭受理簡易判決上訴案件，應依
    通常程序審理；其認案件有刑事訴訟法第452條之情形者，
    應撤銷原判決，逕依通常程序為第一審判決，法院辦理刑事
    訴訟簡易程序案件應行注意事項第14點亦有明文。本院合議
    庭就本案認定有裁判上一罪之一般洗錢罪犯罪事實部分，與
    檢察官原起訴並經原審改依簡易判決處刑所認定僅為詐欺之
    犯罪事實不相符合，而有刑事訴訟法第452條所定不得以簡
    易判決處刑，應適用通常程序審判之情形，依上開說明，自
    應由本院合議庭撤銷第一審之簡易處刑判決，逕依通常程序
    為第一審判決，當事人如不服本判決，仍得於法定上訴期間
    內，向管轄之第二審法院提起上訴，附此敘明。
據上論斷，應依刑事訴訟法第455條之1第1項、第3項、第369條第1項前段、第364條、第452條、第299條第1項前段、第300條，洗錢防制法第14條第1項、第16條第2項，刑法第11條前段、第28條、第339條第1項、第55條前段、第42條第3項前段、第38條之2第2項，第74條第1項第1款，刑法施行法第1條之1第1項，判決如主文。
本案經檢察官張立中提起公訴，檢察官林俊廷移送併辦，檢察官蕭百麟提起上訴，檢察官林于湄到庭執行職務。
中　　華　　民　　國　　111 　年　　6 　　月　　9 　　日
　　　　　　　    刑事第四庭  審判長  法　官　梁昭銘　　
　　　　　　　　　　　　　　          法　官　施孟弦　　
　　　　　　　　　　　　　　          法　官　高郁茹
以上正本證明與原本無異。
如不服本判決應於收受送達後20日內向本院提出上訴書狀，並應
敘述具體理由。其未敘述上訴理由者，應於上訴期間屆滿後20日
內向本院補提理由書(均須按他造當事人之人數附繕本)「切勿逕
送上級法院」。告訴人或被害人如對於本判決不服者，應具備理
由請求檢察官上訴，其上訴期間之計算係以檢察官收受判決正本
之日期為準。
中　　華　　民　　國　　111 　年　　6 　　月　　9 　　日

                                      書記官  林怡玉
附錄本案論罪科刑法條
洗錢防制法第14條
有第二條各款所列洗錢行為者，處7年以下有期徒刑，併科新臺
幣5百萬元以下罰金。
前項之未遂犯罰之。
前二項情形，不得科以超過其特定犯罪所定最重本刑之刑。
中華民國刑法第339條
（普通詐欺罪）
意圖為自己或第三人不法之所有，以詐術使人將本人或第三人之
物交付者，處5年以下有期徒刑、拘役或科或併科50萬元以下罰
金。
以前項方法得財產上不法之利益或使第三人得之者，亦同。
前二項之未遂犯罰之。